臺灣高雄地方法院民事判決　　　　　　 100年度訴字第1163號
原　　　告　縉錩實業有限公司
法定代理人　黃胤鴒
訴訟代理人　江雍正律師
　　　　　　林小燕律師
　　　　　　陶德斌律師
被　　　告　台灣電力股份有限公司
法定代理人　陳貴明
訴訟代理人　蘇俊誠律師
上列當事人間返還不當得利等事件，本院於100 年10月13日言詞
辯論終結，判決如下：
    主      文
原告之訴及假執行之聲請均駁回。
訴訟費用由原告負擔。
    事實及理由
一、原告起訴主張：原告（原名金輪實業股份有限公司）為坐落
    高雄市苓雅區○○○段第1068-3、1068-5、1071、1071-2號
    地號土地（下稱系爭土地）之共有人，應有部分各為 10000
    分之1162、1000 0分之814 、10000 分之824 、10000 分之
    1856，且其上建號8706號、8708號、8536號、8703號，即門
    牌號碼分別為高雄市○○○路17巷32號、31號地下層及門牌
    號碼高雄市苓雅區○○○路260 巷9 號、3 號地下層之房屋
    （下稱系爭房屋，與系爭土地合稱系爭房地）均為其單獨所
    有。詎被告未經原告同意，自民國67年起即無權占用系爭房
    屋中如附圖所示編號A 、B 、C 、D 所示之建物，並於其內
    設立配電室（下稱系爭配電室），專供該建物所屬大樓住戶
    用電使用，並收取電費牟利。經原告委請訴外人華淵鑑價股
    份有限公司（下稱華淵公司），就系爭建物為鑑價之結果，
    查悉被告所占用之系爭建物每月租金為新臺幣（下同）18,0
    00元，亦即被告自95年3 月23日起至100 年3 月23日止，共
    受有不當得利648,000 元（即10,800乘以12乘以5 ＝648,00
    0 ），爰依民法第179 條之規定，請求被告返還原告相當於
    租金之不當得利等語。並聲明求為判決：（一）被告應給付
    原告648,000 元，及自起訴狀繕本送達翌日起至清償日止，
    按年息百分之五計算之利息；（二）被告應自起訴狀繕本送
    達翌日起至返還配電室所占用如附圖A 、B 、C 、D 建號建
    物（設置於高雄市○○○路17巷31號、32號地下層及門牌號
    碼高雄市苓雅區○○○路260 巷3 號、9 號地下層）予原告
    之日止，按月給付原告18,000元；（三）原告願供擔保，請
    准宣告假執行。
二、被告則以：系爭建物所在大樓原始起造人即訴外人金石建設
    公司（下稱金石公司）及侯政延，曾於67年12月4 日依建築
    技術規則建築設備編第1 條之1 規定，及被告依電業法第59
    條所制訂，由經濟部核准施行之營業規則第10條規定，出具
    聲明書向被告表示，願以系爭建物部分土地無償提供被告永
    久使用（以下簡稱系爭使用借貸契約），以便闢為配電室，
    供應系爭建物所在大樓共340 戶用電戶電力。此外，原告分
    別於68年12月7 日及75年4 月17日取得系爭房地所有權時，
    即知悉上情，自應承受前手出借人之地位；且其並未阻止被
    告繼續使用系爭建物地下室及土地，亦足認原告已有同意繼
    續將系爭房地提供予被告使用之默示意思表示，參諸民法第
    153 第1 項之規定，兩造間就系爭房地已成立無償之使用借
    貸契約。準此，被告在系爭建物地下室裝置供電設備，自屬
    有正當權源，並非無權占有。再者，被告依電業法第51條亦
    規定，負有容忍在系爭房地上裝置電力設備之義務；惟原告
    訴之聲明第2 項以取回系爭房地作為核算不當得利數額之止
    期，足見原告訴訟之最終目的在促使被告拆除供電設備，返
    還系爭房地，惟考量原告因勝訴所獲利益甚為有限，然卻將
    導致影響系爭建物所在大樓共340 戶之用電權利，是原告之
    請求顯與公共利益有違，依民法第148 條第1 項規定，當為
    法律所不許等語，資為抗辯。並聲明求為判決：（一）原告
    之訴及假執行之聲請均駁回；（二）如受不利之判決，被告
    願供擔保請准宣告免為假執行。
三、兩造不爭執之事項：
（一）系爭房地為原告所有，其中1068-5地號及1071-2地號，權
      利範圍各為萬分之814 、萬分之1865之土地及其上建物，
      係原告向起造人金石公司購入，原告為第一手買受人。
（二）金石公司、侯政延曾於67年12月4 日申請被告為系爭建物
      所在大樓住戶裝置配電設備，被告自斯時起，遂在系爭建
      物內裝置配電設備迄今。
（三）金石公司、侯政延與被告間，就系爭建物有系爭使用借貸
      契約存在。
（四）系爭建物內之供電設備係專供系爭建物所在大樓住戶使用
      ，未提供其他區域之公共用電。
四、本件之爭點：
    原告主張被告於系爭配電室設置供電設備，無權占用其所有
    之系爭建物部分地下室部分，使其受有相當於租金之損害，
    被告因而受有相當於租金之利益等語，為被告所否認，並以
    前詞置辯，是本件所應審究者即厥為：（一）原告繼受取得
    系爭房地後，被告續行占有使用系爭房地，是否仍具有正當
    權源？原告本件請求有無權利濫用及違反誠信原則？（二）
    如原告之主張為有理由，則本件原告所得請求被告返還相當
    於之租金利益應以若干為適當？
五、得心證之理由：
（一）按無法律上之原因而受利益，致他人受損害者，應返還其
      利益，民法第179 條前段定有明文。至於使用他人之土地
      ，是否具有法律上原因，應視具體個案中，該使用人有無
      使用土地之債權（例如租賃權、使用借貸權）、物權（如
      地上權）、或其他得使用權益之正當權源（如相鄰關係、
      其他法律規定等）存在，予以個別判斷。
（二）次按，使用借貸契約係債之關係，固僅於當事人間有其效
      力。後手並不當然繼受其前手與所有權人間之使用借貸關
      係，原則上不得執該關係主張其有使用系爭土地之權利。
      惟於具體個案，尚應斟酌當事人間之意思、交易情形及房
      屋使用土地之狀態一切情狀，如認土地所有人行使所有權
      ，違反誠信原則、公共利益或以損害他人為主要目的，仍
      應駁回其請求（最高法院95年度第16次民事庭決議可資參
      照）。諸如土地所有人於與他人訂立建屋之不定期使用借
      貸特約後，縱將其土地讓與第三人，依民法第148 條誠信
      原則之規定，並參照最高法院院48年台上字第1065號判例
      及司法院釋字第349 號解釋之意旨，該受讓土地之第三人
      若知悉已有使用借貸特約存在，其行使該土地所有權之物
      上請求權，即有違誠信原則而不得為之（最高法院96年度
      台上字第1526號判決意旨參照）。亦即，為解決所有權受
      讓人與使用收益權人間之權益衝突，若受讓土地之第三人
      知悉或可得而知，原所有權人與他人間已訂有使用借貸契
      約存在，且該使用借貸契約之存在目的係基於特定公益之
      考量，或為求增進公共福利者，基於誠信原則及重大公共
      利益之考量，受讓土地之第三人即應繼受前手與使用借貸
      權人間之借貸契約。
（三）經查：系爭建物之原始起造人金石建設公司及侯政延曾於
      67年12月4 日，出具聲明書同意願無償提供系爭房地部分
      予被告永久使用等情，有該聲明書4 份在卷可稽，且為兩
      造所不爭執，業如前述。是以，於斯時起在系爭建物之原
      始起造人即所有權人金石公司及被告間，應已合意成立使
      用借貸之關係，被告於系爭房地之配電室裝設供電設備時
      ，自有正當合法之占有權源而屬有權占有。其後原告分別
      於68年12月17日、75年4 月17日登記取得系爭土地所有權
      ，嗣於70年2 月3 日及同年月16日登記取得系爭建物所有
      權，此有系爭土地及建物所有權狀影本，及系爭土地登記
      謄本各4 份附卷可稽（本院卷一第7 頁至第22頁），而系
      爭配電室既早於67年間即已設置完成，且系爭配電室內之
      供電設備係專供包含原告在內之系爭建物共340 戶用電戶
      ，此為兩造所不爭，故上開配電室內之配電設備實乃使用
      系爭房地所不可或缺，足認被告於其所買受系爭房地時，
      對其上有設置配電室之供電設備自應有所知悉。揆諸前揭
      論述，使用借貸關係為債權契約，雖原則上僅在金石公司
      、侯政延與被告等契約當事人間有其效力，惟系爭使用借
      貸契約之存在，既應已為身為後手之原告所事前知悉，則
      原告即非無繼受系爭使用借貸契約效力之可能。
（四）況被告於67年8 月間，由經濟部核准修訂之台灣電力公司
      營業規則第10條已明定：「用戶密集受環境限制裝設供電
      設備發生困難地區，本公司（即被告，以下同）得要求聲
      請用電之用戶於其土地上或建築物內提供場所，以供本公
      司裝設變壓器及供電設備與線路供應其本身及附近其他用
      戶之用電，如不獲允，本公司得拒絕其聲請。」有被告所
      提出營業規則條附卷可憑（見本院卷一第200 頁）。而被
      告上開營業規則，既係指在因用戶密集且因現實環境受限
      致設置供電設備困難下所為拒絕需電戶供電之請求，以比
      例原則檢視，客觀上自難認有何違反電業法第57條規定之
      處。據此，若聲請用電之用戶，在客觀條件上無法使經營
      電業經營者即被告設置必要之供、配電設施，復未能於其
      土地或建築物內，提供適於供電之場所者，電業經營者即
      被告即可拒絕供電。因查，本件系爭建物內之供電設備係
      供系爭建物所在大樓住戶共340 戶用電使用，已如前述，
      又系爭建物所在地，係位於高雄市○○○路260 巷及林森
      二路17巷交叉口之市區人口集中之處，附近即為市區巷道
      ，甚至並無其他空間可供停放車輛，此經本院現場履勘明
      確，有勘驗筆錄在卷（見本院卷二第4 頁），是若肯認原
      供被告設置供電設備之房地所有權移轉予原告時，原告即
      可向被告主張被告先前與金石公司、侯政延所訂立之使用
      借貸契約對原告不生效力，則被告依據上開有效之營業規
      則第10條規定，在別無他人願提供相當處所以供設置配電
      設備之情形下，被告將可拒絕供電，如此勢將造成系爭建
      物其上高達340 戶用電戶之用電中斷、多數民眾生活陷於
      癱瘓失序，導致其日常生活極大之不便利，嚴重影響渠等
      使用電力之共通利益。故於本件之情形，因原告於買受系
      爭房地時對於系爭使用借貸契約之存在已有知悉，且基於
      系爭建物上共340 戶共通用電權益之特殊公益考量，應可
      擴張系爭使用借貸債權契約之效力，系爭使用借貸契約應
      為原告所繼受，是被告自非無權占用系爭房地。
（五）復且，原告於購入前開房地30餘年後（即67年底迄100 年
      ）始訴請被告返還不當得利，以其長期容讓被告使用系爭
      房地，益難認其無默示出借系爭房地之意思，是其自應續
      受此出借人地位之拘束。綜上以觀，被告既非無權占用系
      爭房地，則原告本於不當得利之法律關係，請求被告給付
      起訴前5 年內占用系爭房地，以及自起訴日起至返還系爭
      房地之日止按月給付因占用系爭房地之不當得利，於法即
      難謂合。又原告請求被告給付所受相當於租金之不當得利
      數額應為若干部分，因本院既已認定被告占有使用系爭房
      地，並不構成不當得利，則此部分爭執，即無論究之必要
      ，附此敘明。
六、綜上所述，原告依民法第179 條不當得利之法律關係，請求
    被告給付648,000 元，及自起訴狀繕本送達之翌日起至清償
    日止，按年息5%計算之利息；並自起訴狀繕本送達翌日起至
    返還其所占用系爭建物如附圖A 、B 、C 、D 所示部分予原
    告之日止，按月給付18,000元，均無理由，應予駁回。原告
    之訴既經駁回，則其假執行之聲請即失所附麗，亦應予以駁
    回。
七、本件事證已臻明確，兩造有關原告對於被告在系爭房地上裝
    置電力設備是否負有容忍義務，及被告受有相當於租金之利
    益，究應依鑑價報告或公告地價計算等爭執，核與判決之結
    果無影響，而無予以論駁之必要，爰不另一一論述，併予敘
    明。
據上論結，本件原告之訴為無理由，並依民事訴訟法第78條，判
決如主文。
中    華    民    國   100    年    10    月    27    日
                      民事第六庭法  官  李怡諄
以上正本係照原本作成。
如對本判決上訴，須於判決送達後20日內向本院提出上訴狀。如
委任律師提起上訴者，應一併繳納上訴審裁判費。
中    華    民    國   100    年    10    月    27    日
                                書記官  陳俊亦